臺灣澎湖地方法院民事判決　　　　　　　　94年度訴字第29號
原　　　告　乙○○
訴訟代理人　許文贊律師
被　　 告 　戊○○
　　　　　　丙○○
共　　 同
訴訟代理人　丁○○
當事人間請求清償借款等事件，本院於94年8月24日言詞辯論終
結，判決如下：
主文
原告之訴及假執行之聲請均駁回。
訴訟費用由原告負擔。
事實及理由
壹、兩造之主張：
一、原告主張
  (一)被告戊○○於民國93年12月1日向原告借款新台幣（下同）
    107萬元，約定94年3月31日清償，屆期若未清償，為擔保上
    開債權之實現，戊○○願將其所有坐落於澎湖縣馬公市○○
    段249地號土地及其上之建物即馬公市○○段366建號，門牌
    號碼澎湖縣馬公市○○里○○路33號房屋（下稱系爭不動產
    ），設定第二順位（按其真意應為第三順位）抵押權與原告
    ，擔保該107萬元債權。
  (二)94年3月31日清償期屆至，戊○○無法清償上開借款，經原
    告催討無效，同年4月7日，原告為實現上開借款債權，向鈞
    院聲請本票裁定強制執行，其中一張金額107萬元之本票，
    因記載之到期日尚未屆至而遭駁回，詎戊○○為逃避原告之
    強制執行，與其母即被告丙○○二人明知其間並無500萬元
    之債權存在，竟於同年5月9日通謀而為虛偽之意思表示，偽
    造不實之債權契約及抵押權設定申請書等文件，據以向澎湖
    地政事務所申辦系爭不動產之第三順位抵押權設定登記與丙○○，足以生損害於原告，致原告107萬元債權無法實現。
  (三)戊○○向原告借用之107萬元，係在93年10月28日及同年11
    月2日白天，於原告住處，分四次交付，分別為40萬元、20
    萬元、17萬元、30萬元，合計107萬元，其中60萬元，係向
    原告之朋友吳明任借的，另47萬元中之45萬元，係自原告土
    地銀行澎湖分行帳戶提領加上身上之2萬元零用錢合計47萬
    元，均交付戊○○收受。
  (四)被告雖辯稱系爭不動產買受之資金450萬元，係戊○○之父
    母向朋友及銀行借貸而來，戊○○迄未返還云云，原告否認
    其為真實，所提文件亦不足以證明戊○○確實積欠丙○○
    450 萬元債務。蓋如戊○○積欠其債務，丙○○何至於94年
    3月4日將系爭建物之土地，無償贈與戊○○？又系爭建物之
    所有權在91年2月19日辦理建物第一次登記時，所有權人即
    為戊○○而非丙○○或戊○○之父，如戊○○與丙○○或戊○○之父間有消費借貸關係，何不早於91年至93年間設定抵
    押權擔保，而留待94年4月初，原告向戊○○催討借款，並
    聲請本票裁定強制執行之際，始於同年5月9日辦理抵押權設
    定登記？顯然是為逃避強制執行，而為通謀虛偽意思表示，
    其意思表示應屬無效。。
  (五)按借用人應於約定期限內，返還與借用物種類、品質、數量
    相同之物，民法第478條定有明文，本件戊○○於93年12月1
    日向原告借款107萬元，言明94年3月31日清償，但已屆清償
    期仍未清償，自應負償還之義務。次按故意以背於善良風俗
    之方法，加損害於他人者，負損害賠償責任。負損害賠償責
    任，除法律另有規定或契約另有訂定外，應回復他方損害發
    生前之原狀。民法第184條第1項後段及第213條定有明文。
    戊○○欲免其財產被強制執行，與其母即被告丙○○通謀而
    為虛偽意思表示，就戊○○所有系爭不動產設定500萬元抵
    押權，係故意以背於善良風俗之方法加損害於原告，被告應
    賠償損害，回復損害發生前之原狀。又債權人基於債之關係
    ，得向債務人請求給付，為民法第199條第1項所明定，戊○○既承諾願提供系爭不動產，設定第三順位抵押權予原告擔
    保107萬元債權，原告自得本於約定，請求戊○○設定。
  (六)原告主張被告間500萬元抵押權不存在，此乃消極事實，原
    告不需負舉證責任，應由被告就債權存在之積極事實，負舉
    證責任，始符公平。故本件500萬元抵押債權存在之事實，
    其舉證責任，應移轉於他方當事人即被告負擔。
  (七)業據提出借據107萬元本票，本院94年度票字第33號民事裁
    定，系爭不動產登記簿謄本，吳明任中國農民銀行馬公分行
    存摺，原告土地銀行澎湖分行存摺影本等各乙件及原告簽發
    20萬元及40萬元本票各乙件為證。並聲請訊問證人吳明任、
    甲○○○。
  (八)為此原告本於消費借貸、侵權行為（通謀虛偽意思表示，故
    意以背於善良風俗之方法，加損害於他人）、雙方約定，債
    之法律關係，求為如下聲明之判決：
    1.被告戊○○應給付原告107萬元及自94年4月1日起至清償
      日止，按週年利率百分之五計算之利息。
    2.被告丙○○應將被告戊○○所有坐落澎湖縣馬公市○○段
      249地號權利範圍全部，面積71.36平方公尺之土地及其上
      建物即馬公市○○段366建號房屋（門牌號碼為澎湖縣馬
      公市○○里○○路33號）經澎湖縣澎湖地政事務所澎普字
      第017830號收件，94年5月9日所為權利價值新台幣500萬
      元之抵押權設定登記予以塗銷。
    3.被告戊○○應就坐落澎湖縣馬公市○○段249地號權利範
      圍全部，面積71.36平方公尺之土地及其上建物即馬公市
      ○○段366建號房屋（門牌號碼為馬公市○○里○○路33
      號）設定權利價值107萬元之抵押權登記與原告。
    4.第一、二、三項聲明，原告願供擔保請准宣告假執行。
二、被告主張：
  (一)戊○○並沒有向原告借貸，原告指控，純屬子虛烏有。戊○○原於馬公市○○路33號經營早餐生意，於93年8、9日間，
    經朋友介紹認識在同市○○路135巷52號經營地下錢莊之原
    告，要求戊○○為其介紹客戶，並帶至原告經營之地下錢莊
    借款，嗣於94年1、2月間，告貸者發生跳票情事，且累積金
    額多達百餘萬元，原告初者指稱告貸者多係戊○○介紹，屆
    期未獲清償，戊○○應負催討之責，遂將跳票之票據悉數交
    與戊○○，代為催討，嗣因債務人避不見面或要求分期付款
    或根本無法籌錢還債，原告竟要求戊○○書立107萬元借據
    ，以抵償錢莊之損失，乃自書借據及本票各乙紙，強使戊○○簽名，並進一步要求戊○○將所經營之早餐店過戶原告名
    下，由原告出面向銀行借款400萬元，償付土地銀行及國宅
    貸款，餘歸原告所有。事為戊○○父母發覺，阻止過戶，原
    告乃向法院聲請本票裁定強制執行。
  (二)系爭不動產，係由戊○○之父母即丁○○與丙○○出面向朋
    友或銀行籌借450萬元，購地興建，迄今仍未返還，所以設
    定500萬元抵押權供擔保，絕非戊○○與丙○○間通謀而為
    虛偽意思表示，何能指為無效，更非故意以背於善良風俗之
    方法，加損害於原告。綜上所述，戊○○並沒有向原告借款
    ，也沒有拿到任何錢，借據和本票是原告寫好逼迫戊○○簽
    名的，戊○○與丙○○間設定500萬元抵押權所擔保的債權
    是真實的，並提出借據6紙、本票2紙、土地銀行澎湖分行客
    戶往來明細查詢單、匯款單及郵政國內匯款執據各乙張為證
    。並聲明求為判決如主文所示。
貳、兩造不爭執及爭執事項：
一、兩造不爭執事項：
  (一)戊○○曾於107萬元本票及借據上簽名。
  (二)系爭不動產，其坐落基地之購得及房屋興建之資金均由丙○○及其夫丁○○出面向朋友及銀行借款而來。
  (三)本件107萬元本票，因尚未屆期，以致聲請法院裁定強制執
    行被駁回。
  (四)借據上約定107萬元屆期未還時，願將系爭不動產第二順位
    抵押權歸於乙○○所有，其真意是屆期未還款時，願將系爭
    不動產設定抵押權與原告供擔保。
二、兩造爭執之事項：
  (一)原告主張戊○○確曾於93年12月1日向其借款107萬元，並已
    如數交付。戊○○否認借貸事實，更沒有收到任何款項，請
    原告提出證明。
  (二)原告主張被告間就系爭不動產設定500萬元，係通謀而為虛
    偽意思表示，其意思表示無效，此係故意以背於善良風俗之
    方法加損害於原告。被告則以設定500萬元並非虛偽，其中
    由丙○○及丁○○出面向其他債權人或銀行借款，合計450
    萬元，購地及興建系爭房屋，戊○○迄未還款，因此設定
    500 萬元抵押權供擔保，是真正的，絕非通謀虛偽意思表示
    ，何能指為無效。
參、得心證之理由：
一、程序方面：
    原告於訴狀繕本送達後，追加訴之聲明第二項主張被告間就
    系爭不動產設定500萬元抵押權，係通謀而為意思表示，其
    意思表示無效，應回復原狀，請求予以塗銷登記。及追加訴
    之聲明第三項，戊○○應將系爭不動產，設定權利價值107
    萬元之抵押權登記與原告供擔保，既經被告當庭表示同意原
    告之追加（見本院94年7月6日準備程序筆錄第2頁），合於
    民事訴訟法第255條第1項第1款之規定，自應准予追加，合
    先說明。
二、關於107萬元消費借貸部分：
  (一)原告主張戊○○於93年12月1日向其借款107萬元乙事，業據
    提出借據，本票與原告土地銀行澎湖分行存摺等各乙件及證
    人吳明任在中國農民銀行馬公分行存摺及原告簽發20萬元及
    40萬元的支票各乙張為證；戊○○對於上開證據形式之真正
    固不爭執，惟堅決否認有借貸107萬元之事，亦未收到該款
    項。
  (二)按稱消費借貸者，謂當事人一方移轉金錢或其他代替物之所
    有權於他方，而約定他方以種類、品質、數量相同之物返還
    之契約。又消費借貸，因金錢或其他代替物之交付，而生效
    力。民法第474條第1項、第475條定有明文。係以所借之金
    錢或其他代替物之交付，作為消費借貸契約之生效要件，屬
    於要物契約之一種，換言之，倘未交付金錢或其他代替物，
    該消費借貸契約即不生效力。查原告主張戊○○向其借款
    107萬元之日期為93年12月1日，見準備書狀及所附借據，然
    所舉證人吳明任於本院作證時卻稱：其係在93年10月28日及
    同年11月2日白天，分二次借，一次40萬元；一次20萬元，
    領出現款後，旋於當日在原告家裡，當場交付原告，且由原
    告轉手借予戊○○，原告有說是戊○○要借的，交錢時只有
    原告及戊○○兩人在場，沒有其他人（見本院94年7月27日
    言詞辯論筆錄第5項）。吳明任並提出上開中國農民銀行馬
    公分行存摺為憑，然與原告所稱借款時間，足足相差一個月
    以上，以難令人置信。而原告之母甲○○○復結証稱：我有
    看到過被告（按指戊○○）寫本票給我女兒（原告）供擔保
    ，‧‧‧‧我只看到寫本票，其他我沒有看到有再寫什麼（
    亦即未見書寫107萬元借據之事）‧我有看到我女兒（原告
    ）交錢給戊○○，有二次，每次各10萬元，我有看到就老實
    講。（見同上筆錄第4頁）。核與吳明任上開說詞迥異，不
    但在場人數不同，交付借款金額不同，有無寫本票或借據均
    不相同。和原告自稱交借款次數係四次，分別為40萬元、20
    萬元、17萬元、30萬元及領款日期93年11月29日及同年月30
    日（見原告準備書狀二末所附原告土地銀行澎湖分行存摺）
    ，尤南轅北轍，完全不符，無從採信。至於證人吳明任持有
    原告簽發金額40萬元及20萬元之支票各乙紙，按票據係無因
    證券，只能證明發票人原告與持票人吳明任之間有票據關係
    存在。尚不足作為原告與戊○○官消費借貸之證明。
  (三)再按當事人主張有利於己之事實者，就其事實有舉證之責任
    ，民事訴訟法第277條前段定有明文。並經最高法院69年台
    上字第3546號著為判例，足資參照，本件原告主張被告戊○○向其借貸107萬元，為戊○○所否認，原告自應就交付消
    費借貸款乙事，負舉證證明之責，然依上開說明，原告既未
    能舉證以實其說，依舉證責任分配原則，自無從為原告有利
    之判斷。
三、關於請求塗銷抵押權登記部分：
  (一)原告主張被告間就系爭不動產，於94年5月9日，澎湖地政事
    務所澎普字第017830號收件，所為權利價值500萬元抵押權
    設定登記，係通謀虛偽意思表示，其意思表示無效，且屬故
    意以背於善良風俗之方法加損害於原告，請求塗銷該抵押權
    設定登記。然為被告所否認，辯稱：系爭不動產係由丙○○
    及其夫丁○○（本件被告訴訟代理人）向朋友及銀行借款
    450萬元，以購買建物坐落之土地，及做為興建系爭房屋之
    費用，並提出借據6紙、本票2紙、土地銀行澎湖分行客戶往
    來查詢單、匯款單及郵政國內匯款執據各乙張為證，原告對
    於上開被告所提之證據形式之真正，既於本院94年8月1日言
    詞辯論時表示不爭執，自應認為有證據能力。不因事後否認
    （見本院94年8月24日言詞辯論筆錄第4頁），而異其效力，
    此徵之民事訴訟法第280條第1項前段規定甚明。且由原告所
    提出之系爭土地登記簿謄本亦可稽系爭土地，原登記為丙○○所有（見原證3），自94年3月4日始以贈與為原因，移轉
    登記予戊○○所有，亦為原告所承認之事實，足證系爭不動
    產係由丙○○夫妻向朋友及銀行借款買地興建並非虛言。
  (二)按表意人與相對人通謀而為虛偽意思表示者，其意思表示無
    效，民法第87條第1項前段，固定有明文；又故意以背於善
    良風俗之方法，加損害於他人者，負損害賠償責任，民法第
    184條第1項後段亦定有明文。惟主張通謀而為意思表示或故
    意以背於善良風俗之方法，加損害於他人之侵權行為，依據
    上開民事訴訟法第277條前段舉證責任分配原則之規定及最
    高法院48年台上字29號判例所示意旨，自應由主張通謀虛偽
    意思表示或主張有利於己之事實者，負舉證之責任，亦即應
    由本件原告負舉證之責任，應無庸疑。而原告主張之通謀虛
    偽意思表示或故意以背於善良風俗之方法，加損害於他人之
    侵權行為，均屬積極行為而非消極行為，猶非確認債權不存
    在之訴訟，原告引據最高法院48年台上字第887號、42年台
    上字第170號及20年上字第709號判例，均與本件系爭法律關
    係有別，自不足作為本件訴訟標的舉證責任分配之依據，要
    難卸其應負之舉證責任，綜其所述，並不足採。
  (三)依前揭說明，原告應就其主張被告間如何通謀而為虛偽意思
    表示，設定500萬元抵押權或被告有何故意以背於善良風俗
    之方法，加損害於原告之事實，舉證以實其說，在其未盡舉
    證責任證明屬實之前，殊難諉為應轉換由被告負舉證之責。
    而原告於最後言詞辯論期日，經本院曉諭後，仍表示「沒有
    」證據提出（見本院94年8月24日言詞辯論筆錄第3頁），自
    無從認其主張為真實，所為請求塗銷抵押權登記，尚非有據
    ，無從准許。
四、關於原告請求設定107萬元抵押權登記部分：
  (一)按債權人基於債之關係，得向債務人請求給付，固為民法第
    199條第1項所明定。戊○○對於在107萬元借據上簽名雖不
    爭執，且該借據後段復約明「屆時若未依約清償，本人願將
    名下之不動產，位於馬公市○○路33號之房屋及土地乙幢之
    第二順位抵押權歸於乙○○所有」，此項約定之真意為屆期
    戊○○未還款時，譚某願將其所有系爭不動產設定抵押權登
    記給原告供擔保（見準備程序筆錄第3頁），為兩造所不爭
    執，自應認為兩造間卻有此項約定無訛。
  (二)然查上開設定抵押權約定，係以消費借貸契約有效成立，且
    已屆約定清償期而尚未清償時，戊○○始有設定抵押權供擔
    保該107萬元債務之義務，此亦為兩造所不否認之事實。惟
    依前開理由參之二所述，原告既未能舉證證明與戊○○間
    107 萬元消費借貸契約有效成立，亦即消費借貸屬要物契約
    ，須借貸款項確曾交付戊○○受領，並移轉消費借貸物之所
    有權予戊○○後，其消費借貸契約始生效力；且該借貸，復
    已屆期而未獲清償，原告始得行使該項請求權。詎原告迄未
    能證明其與戊○○之間消費借貸物業已交付，自無屆期而戊○○未如數清償之情事發生，從而原告請求戊○○就系爭不
    動產設定抵押權擔保債權，即無所據。
五、綜上所述，原告依據消費借貸之法律關係，請求戊○○清償
    107萬元及法定遲延利息及依據通謀虛偽意思表示，以故意
    背於善良風俗之方法，加損害於原告，請求被告等塗銷系爭
    不動產500萬元之抵押權設定登記；與本於債之關係，請求
    戊○○就系爭不動產設定107萬元抵押權與原告供擔保等，
    各項請求，均非有據，均應予駁回。
肆、原告之訴，既均應予以駁回，其假執行之聲請，即失所附麗
    ，自應併予駁回。
伍、據上論結，原告之訴為無理由，應依民事訴訟法第78條，判
    決如主文。
中　　華　　民　　國　　94　　年　　9 　　月　　7 　　日
                        民事庭  法  官  王聰明
以上正本係照原本作成。
如不服本判決，應於判決送達後20日內，向本院提出上訴狀（須
附繕本）。
中　　華　　民　　國　　94　　年　　9 　　月　　8 　　日
                                書記官  呂黎明
